【裁判字號】    99,自緝,7
【裁判日期】    990611
【裁判案由】    背信等
【裁判全文】
臺灣高雄地方法院刑事判決               99年度自緝字第7號
自  訴  人  乙○○
自訴代理人  周耀門律師
            王伊忱律師
            陳景裕律師
被      告  甲○○
上列被告因背信等案件，經自訴人提起自訴，被告於準備程序為
有罪之陳述，本院合議庭裁定由受命法官獨任以簡式審判程序審
理，判決如下：
    主  文
甲○○犯業務侵占罪，處有期徒刑壹年貳月。
    事  實
一、緣孫安財、蔡秀琴夫婦於民國86年5 月27日共同將蔡秀琴所
    有坐落高雄縣岡山鎮○○○段243 之87號、243 之92號土地
    及岡山鎮○○○○段建號159 號建物（下稱系爭房地），以
    總價新臺幣（下同）950 萬元賣予乙○○，因系爭房地前經
    孫安財、蔡秀琴設定最高限額抵押權600 萬元向高雄區中小
    企業銀行借款500 萬元，雙方約定買賣價金支付方式，除簽
    約時交付定金150 萬元外，餘款800 萬元之給付方式為：(一)
    買方應於86年6 月10日以前代賣方清償賣方向高雄區中小企
    業銀行借款之500 萬元。(二)買方應於86年6 月1 日及同年7
    月1 日各付100 萬元。(三)尾款100 萬元，買方應於賣方移轉
    系爭房地之所有權予買方後一次付清。又甲○○除受買賣雙
    方委託辦理系爭房地之移轉登記外，並受買方即乙○○之託
    ，負責代乙○○向高雄區中小企業銀行清償孫安財、蔡秀琴
    上開500 萬元債務並辦理塗銷抵押權登記等事務，係從事業
    務之人，詎於86年6 月10日以前某日，乙○○將500 萬元交
    予甲○○，甲○○竟意圖為自己不法所有，未將上開500 萬
    元持向高雄區中小企業銀行清償孫安財、蔡秀琴之債務，而
    變易為所有之意思，擅自挪用上開500 萬元，並將其中210
    萬元貸予孫安財（業經本院另案以87年度自字666 號判決無
    罪確定），其中260 萬元貸予黃敏生，嗣後乙○○發現系爭
    房地上之最高限額抵押權並未塗銷，經追查始知上情。
二、案經乙○○提起自訴。
    理  由
一、按於94年1月7日刑法修正施行前，其追訴權或行刑權時效已
    進行而未完成者，比較修正前後之條文，適用最有利於行為
    人之規定，刑法施行法第8條之1定有明文。本件被告行為（
    86年6月間）後追訴權時效即開始進行，惟時效完成前，刑
    法已於94年2月2日修正公布，並自95年7月1日起生效施行。
    被告甲○○所犯業務侵占罪，其法定刑為「6 月以上5 年以
    下有期徒刑，得併科3 千元以下罰金」，依修正前刑法第80
    條第1 項第2 款規定，追訴權時效期間為10年，修正後同條
    款則加長為20年，比較新舊法結果，以修正前之規定較有利
    於被告，依前開刑法施行法第8 條之1 規定，自應適用被告
    行為時之舊法計算其追訴權時效期間；另關於時效之停止進
    行及其期間之計算，亦應一體適用修正施行前刑法第83條之
    規定。本件被告自犯罪日起（86年6 月10日）至緝獲進行審
    判日止（99年3 月29日），歷經12年9 月又20天，但扣除：
    因通緝致時效停止進行之期間（即10年之四分之一）2 年6
    月；自87 年10 月14日自訴人提起自訴之日起至發布第一次
    通緝前1 日之88年3 月23日止，時效停止之期間共計5 月又
    10日；第一次緝獲之日即94年8 月9 日起至發布第二次通緝
    前1 日之95年1 月10日止，時效停止之期間共計6 月又2 日
    。其追訴權時效進行之期間為9 年4 月又8 日，追訴權時效
    尚未完成，依法應為實體之判決，合先敘明。
二、本件被告甲○○所犯並非死刑、無期徒刑、最輕本刑為3年
    以上有徒刑之罪或高等法院管轄第一審案件，而其於準備程
    序進行中，被告先就被訴事實為有罪之陳述，經本院告知簡
    式審判程序之旨，並聽取公訴人及被告之意見後，本院認適
    宜改依簡式審判程序進行，爰依刑事訴訟法第273條之1第1
    項、第284條之1規定，由本院合議庭以裁定由受命法官獨任
    進行簡式審判程序，合先敘明。
三、上開犯罪事實，業據被告甲○○於審理時坦承不諱，核與證
    人即自訴人乙○○之指述及證人即另案被告孫安財之供述情
    節相符（見本院87年度自字第666號卷第54頁、第64頁、第
    84頁），復有系爭房地買賣契約書、岡山鎮○○○段243-87
    、243-92地號土地登記謄本、岡山鎮○○○○段建號159 號
    之建築改良物登記簿、甲○○簽具之切結書在卷可稽（見本
    院87年度自字第666 號卷第7 頁、第8 ～20頁、第21～34頁
    、第35～40頁、第41之1 頁），是被告上開任意性之自白，
    核與事實相符，堪予採信。本案事證明確，被告上開犯行，
    洵堪認定，應依法論科。
四、查被告行為後，刑法業於94年2月2日經總統以華總一義字第
    09400014901號令修正公布，並於95年7月1日施行，刑法施
    行法第1 條之1 亦於95年6 月14日經總統以華總一義字第
    09500 085181號令公布施行，參酌最高法院95年5 月23日刑
    事庭第8 次會議決議，修正後刑法第2 條第1 項之規定，係
    規範行為後法律變更所生新舊法律比較適用之準據法，於修
    正後刑法施行後，應適用修正後刑法第2 條第1 項之規定，
    為「從舊從輕」之比較。又刑法第336 條2 項規定得併科「
    三千元以下罰金」，而新法第33條第5 款關於主刑罰金已修
    正為：「罰金：新臺幣1 千元以上，以百元計算」，與舊法
    第33條第5 款規定：「罰金：（銀元）1 元以上」相較，修
    正後關於罰金刑之法定範圍顯已提高，經比較結果，行為後
    之法律並無較有利於行為人可言，自應依刑法第2 條第1 項
    前段之規定，適用修正前之舊法。另刑法分則之罪，其罰金
    刑貨幣單位由銀元修正為新臺幣之法律適用，非屬法律變更
    ，不生新舊法比較問題，而應適用刑法施行法第1 之1 條規
    定，有臺灣高等法院暨所屬法院95年法律座談會刑事類提案
    第16號、第19號法律問題研究結論，可資參照，併附敘明。
五、按刑法上之背信罪，為一般的違背任務之犯罪，而同法之侵
    占罪，則專指持有他人所有物以不法之意思，變更持有為所
    有侵占入己者而言。故違背任務行為，苟係其持有之他人所
    有物，意圖不法據為己有，即應論以侵占罪，不能援用背信
    之法條處斷，最高法院著有42年台上字第402號判例可資參
    照。本件被告係受自訴人之託，負責代自訴人向高雄區中小
    企業銀行清償孫安財、蔡秀琴所欠之500萬元債務，為從事
    業務之人，竟利用職務之便，將業務上自訴人交付之500萬
    元，予以侵占入己，核其所為，係犯刑法第336條第2項之業
    務侵占罪。爰審酌被告不知謹守本分，忠於職務，竟因一時
    貪念，侵占業務上持有之財物，實有不該，且所侵占金額高
    達500 萬元，造成自訴人受有巨額損失，復未賠償自訴人所
    受損失，又犯後逃逸，經本院先後通緝2 次，惟念其於99年
    3 月29日自動歸案接受審判，並於本院審理時坦承犯行，足
    認已有悔意，且前無受有期徒刑執行之前科紀錄，素行非惡
    ，此有臺灣高等法院被告前案紀錄表在卷足參，兼衡其犯罪
    之動機、目的、手段等一切情狀，量處如主文所示之刑，以
    資懲儆。又被告犯罪雖在96年4 月24日以前，然其於中華民
    國九十六年罪犯減刑條例施行前即95年1 月11日經本院第二
    次發布通緝，迄99年3 月29日始自動歸案接受審判，此有本
    院95年雄院隆刑世緝字第33號通緝書及99年3 月29日訊問筆
    錄在卷可佐（見本院94年度自緝字第30號卷第48頁、99年度
    自緝字第7 號卷第2 頁），故依同條例第5 條之規定，不得
    減刑，附此敘明。
據上論斷，應依刑事訴訟法第273條之1第1項、第299條第1項前
段，刑法第2條第1項前段、第336條第2項，刑法施行法第1條之1
，判決如主文。
本案經檢察官鄧藤墩到庭執行職務。
中    華    民    國    99    年    6     月    11    日
                 刑事第七庭    法  官  洪培睿
以上正本證明與原本無異。
如不服本判決應於收受送達後10日內向本院提出上訴書狀，並應
敘述具體理由；如未敘述上訴理由者，應於上訴期間屆滿後20日
內向本院補提理由書（均須按他造當事人之人數附繕本）「切勿
逕送上級法院」。
中    華    民    國    99    年    6     月    11    日
                               書記官  秦富潔
附錄本案論罪科刑法條全文：
刑法第336條
對於公務上或因公益所持有之物，犯前條第 1 項之罪者，處 1
年以上 7 年以下有期徒刑，得併科 5 千元以下罰金。
對於業務上所持有之物，犯前條第 1 項之罪者，處 6 月以上
5 年以下有期徒刑，得併科 3 千元以下罰金。
前二項之未遂犯罰之。

司法院資訊處製作；財團法人民間司法改革基金會備份。
